【裁判字號】    89,上易,833
【裁判日期】    890525
【裁判案由】    詐欺
【裁判全文】
臺灣高等法院臺南分院刑事判決          八十九年度上易字第八三三號        Ｇ
      上  訴  人
      即  被  告  乙  ○  ○
右上訴人因詐欺案件，不服臺灣嘉義地方法院八十八年度易字第五八三號中華民國八
十九年三月廿日第一審判決（起訴案號：臺灣嘉義地方法院檢察署八十八年度偵字第
一五九二、二四七九號），提起上訴，本院判決如左：
      主      文
原判決撤銷。
丙○○○連續意圖為自己不法之所有，以詐術使人將本人之物交付，處有期徒刑柒月
。
乙○○無罪。
      事      實
一、丙○○○明知其經濟狀況窘迫，即將宣告破產，竟基於意圖為自己不法所有之概
    括犯意，先後於如附表所示之借款時間，在甲○○嘉義市○○街一一七巷四之一
    號住處，或以缺錢須調現，或以謊稱因欲投標林務局造林工程，需押標金週轉，
    屆期得以如數清償之詐術，分別以附表所示之方法，在附表所示之借款時間，向
    甲○○詐借現款使用，致甲○○陷於錯誤，誤信丙○○○尚有清償能力，陸續出
    借如附表所示之現款，共計新台幣（下同）二百六十萬元。其後旋於民國八十八
    年一月底，以合興號乙○○（按係丙○○○配偶）名義，向嘉義縣工業會聲請商
    會和解。嗣因甲○○屆期提示如附表所示之支票均遭退票，並收受嘉義縣工業會
    受理乙○○聲請商會和解之函文後，始知受騙。
二、案經甲○○訴請臺灣嘉義地方法院檢察署檢察官偵查起訴。
      理      由
一、訊據上訴人即被告丙○○○固坦承有於如附表所示之時間、地點，以如附表所示
    之方式，陸續向告訴人甲○○商借現款之事實，然否認涉有詐欺犯行，辯稱並無
    向告訴人甲○○詐借現款之不法所有意圖云云。惟查：右揭犯罪事實業據告訴人
    甲○○於偵查及審理時分別指訴在卷。而被告丙○○○於八十七年十一月二十三
    日第一次向告訴人甲○○借款前約二個月，即已因無力負擔龐大債務，進而委請
    律師為其召開債權人會議等情，亦經證人楊漢東於偵查中證稱：「（黃美英有無
    請你幫忙召開債權人會議？）在去年十月初、九月底有找我幫他處理債務問題，
    我跟他說我沒辦法處理」等語在卷（八十八年度偵字第二四七九號偵查卷第四六
    頁），足徵被告丙○○○於向告訴人甲○○借款時，其經濟狀況已陷入無法週轉
    之困境，且被告第三次借款實際上並未投標林務局之造林工程，此亦據被告丙○○○於原審審理時坦承其於向告訴人甲○○借款時確有向之陳稱借款係為繳交投
    標林務局造林工程之押標金，嗣後並未參與投標林務局之造林工程，並將借得之
    款項用以清償其他債務等語（原審卷第一六頁、五二頁），是被告丙○○○在明
    知其業無任何清償能力，並準備召開債權人會議，統一處理債務問題之情形下，
    竟仍於如附表所示之借款時間，向告訴人甲○○謊稱其欲調現調轉或投標林務局
    造林工程，需繳交押標金，屆期得如數清償借款之詐術，使告訴人甲○○陷於錯
    誤，誤認被告丙○○○尚有清償能力，陸續交付共計二百六十萬元之現款，被告
    丙○○○主觀上顯有為自己不法所有之意圖甚明，被告丙○○○上開所辯，係卸
    責之詞，不足採信。又被告丙○○○雖另辯稱，在本件借款之前，曾以客票，向
    甲○○借款一百萬元，並分別於八十七年十月卅一日及八十七年十一月卅日各返
    還五十萬元，足認無不法所有意圖云云。惟被告丙○○○自承八十七年十一月間
    起，即已週轉不靈，本件三次借款，均係週轉不靈後所發生，顯見其已預見屆期
    無力清償，其有不法所有意圖甚明。上開所辯各償還五十萬元，二次計一百萬元
    ，則係八十七年九月間所借，為丙○○○所是認（原審卷第十五頁）彼時尚未週
    轉不，故其上開辯解仍不足為其有利之證明。此外，並附表所示之支票影本暨退
    票理由單各四份、被告所書寫之通知書、和解方案、嘉義縣工業會八十八年一月
    二十九日嘉縣工業字第八０四０號函及函附之債權人名冊、八十八年二月九日嘉
    縣工業字第八０五三號函及函附之債務和解第一次債權人會議記錄、受理合興號
    請求債務和解契約書、合興號債權人名冊（八十八年度偵字第二四七九號卷第三
    頁至第二一頁）、行政院農業委員會林務局嘉義林區管理處八十八年十二月二十
    四日八八嘉作字第一七四０八號函及函附造林工程公告招標且得標明細表各一份
    （原審卷第五五頁、第五六頁）附卷可稽，事證明確，被告犯行，洵堪認定。
二、核被告所為，係犯刑法第三百三十九條第一項之詐欺取財罪。先後多次詐欺取財
    犯行，時間緊接，犯罪構成要件相同，顯係基於概括犯意反覆為之，為連續犯，
    應依刑法第五十六規定，以一罪論，並加重其刑。原審依法論科，原無不合。惟
    原判決認被告丙○○○與同案被告乙○○係共同正犯，尚有未洽（詳後述之）。
    被告上訴，否認犯罪，雖不足取，因原判決有上開可議，尚無可維持，應予撤銷
    改判。酌被告犯罪之動機、目的、手段、於業已準備召開債權人會議，毫無清償
    能力之情形下，竟仍陸續向告訴人甲○○詐借現款共達二百六十萬元，且迄今尚
    未與告訴人甲○○達成民事和解、所生危害及犯後雖均飾詞狡辯，然並未脫產，
    而係將財產提交嘉義縣工業會聲請商會和解，非全然不知悔改之態度等一切情狀
    ，量處如主文所示之刑。
三、公訴意旨另以：被告乙○○與同案被告丙○○○係夫妻，共同意圖為自己不法之
    所有，明知自己無償債能力，於八十七年十一月二十三日，明知即將破產，又向
    甲○○借款二百六十萬元，嗣甲○○接獲召開債權人會議通知，始知受騙，因認
    被告乙○○與同案另行判決有罪之被告丙○○○共犯有詐欺罪嫌云云。訊據上訴
    人即被告乙○○否認涉有公訴人所指詐欺犯行，辯稱，伊不知丙○○○向甲○○
    借款之事，伊一向在山上工作，家中財務由丙○○○處理，伊之支票亦由丙○○○簽發使用等語。公訴人就被告乙○○如何與丙○○○有詐欺之犯意聯絡，行為
    分擔，並未舉證證明之。同案被告丙○○○亦稱，借錢係伊一人處理，乙○○支
    票伊在使用等語。質諸告訴人亦自承，系爭三次借款，乙○○並未前來。足證被
    告乙○○所辯，借錢係丙○○○所為，尚非無據。參以證人楊漢東亦證稱，事後
    丙○○○曾找伊央求代為召開債權人會議，以解決債務問題等語。亦可知被告家
    中財務確由丙○○○處理，否則為何未以由身為合興號號東之被告乙○○找楊漢
    東商討償債方案。綜上所述，本件並無積極證據足認被告乙○○共犯詐欺犯行，
    原審未詳加勾稽，為被告乙○○有罪之判決，尚嫌失據。被告乙○○上訴，否認
    犯罪，為有理由，應由本院就此部分撤銷原判決，改判乙○○無罪。
四、公訴意旨另以：被告二人基於共同意圖為自己不法所有之犯意聯絡，於八十四年
    九月五日，向告訴人楊黃菊英詐借五百萬元，並允諾以嘉義市○○段○○段十五
    之三十號地號上與建商合建應分得之房屋二樓Ｂ於辦妥保存登記後，即辦理同額
    借款數額之抵押權設定登記予告訴人楊黃菊英，未料被告二人於八十七年一月二
    十三日辦理上開房屋保存登記後，屢經告訴人楊黃菊英要求設定抵押權登記，被
    告二人均置之不理，且於八十七年十二月二十二日設定最高限額抵押權三百六十
    萬元予華南商業銀行，因認被告二人就此亦均涉有共同詐欺取財犯行云云。公訴
    意旨認被告二人就此亦涉有詐欺取財犯行，係以告訴人楊黃菊英之指訴及被告二
    人嗣後係以上開房屋為華南商業銀行設定三百六十萬元之最高限額抵押權，並未
    依約將之設定抵押權予告訴人楊黃菊英為其主要論罪依據。訊據被告二人固均坦
    承有向告訴人楊黃菊英借款五百萬元之事實，惟均否認就此涉有詐欺取財犯行，
    均辯稱：該五百萬元借款係其等自八十二年間起陸續向告訴人楊黃菊英所借得，
    並非惡意詐欺告訴人楊黃菊英等語。經查，被告二人自八十二年間起與告訴人楊
    黃菊英間即有金錢借貸關係存在，直至八十三年間止均有如期清償借款，其等積
    欠告訴人楊黃菊英之五百萬元借款，並非於八十四年九月五日向告訴人楊黃菊英
    所借，而係被告二人自八十三年間起迄於八十四年間止，陸續向告訴人楊黃菊英
    借款週轉之債務總額，且被告二人係於其等向告訴人楊黃菊英借款總計高達五百
    萬元，無力清償後，始於八十四年八月間向告訴人楊黃菊英表示待上開房屋完工
    後，願以上開房屋為告訴人楊黃菊英設定抵押權等事實，此業經告訴人楊黃菊英
    於偵查中指稱：「錢是陸續借給他們的，是他們無法還錢，才主動來跟我說要設
    定抵押房子給我」（八十八年度偵字第一五九二號卷第二三頁）及於原審審理時
    指訴：「八十二年間開始向我借，陸續借均有借有還，約八十三年間開始沒有還
    ，但我陸續都有借他，自八十四年間共累計借了五百萬元，八十四年八月間他們
    夫妻二人到我家說要將北門段房子讓我抵押：：：」（原審卷第一五頁）等語。
    是被告二人縱有於向告訴人楊黃菊英陸續借得五百萬元之款項後，為使告訴人楊
    黃菊英之債權有所保障，進而向之陳稱待上開房屋完工後，願以上開房屋為之設
    定抵押權等語，然被告二人於向告訴人楊黃菊英借款週轉時，客觀上並未使用足
    使告訴人楊黃菊英誤認其等經濟能力良好之詐術行為，自不能僅憑被告二人嗣後
    未依約以上開房屋設定抵押權予告訴人楊黃菊英，逕行推測被告二人於借款之初
    ，主觀上即有意圖為自己不法所有之詐欺犯意或客觀上有施用詐術之行為，遽認
    被告二人就此涉有詐欺取財之犯行，此部分應純屬民事糾葛，被告二人此部分之
    犯罪不能證明。被告乙○○部分，依法為無罪之諭知；被告丙○○○部分，因公
    訴人認此與被告丙○○○上開業經本院論罪科刑之詐欺取財犯行，有連續犯之裁
    判上一罪關係，爰不另為無罪之諭知。
據上論斷，應依刑事訴訟法第三百六十九條第一項前段、第三百六十四條、第二百九
十九條第一項前段、第三百零一條第一項，刑法第五十六條、第三百三十九條第一項
，罰金罰鍰提高標準條例第一條前段，判決如主文。
本案經檢察官吳忠賢到庭執行職務
中    華    民    國      八十九      年      五      月      二十五    日
                                  臺灣高等法院臺南分院刑事第二庭
                                      審判長法官  游    明    仁
                                            法官  蘇    重    信
                                            法官  林    永    茂
右正本證明與原本無異。
不得上訴。
                                      法院書記官  蔣    高    舉
中    華    民    國      八十九      年      五      月     二十六     日
附錄法條：
刑法第三百三十九條第一項：意圖為自己或第三人不法之所有，以詐術使人將本人或
                          第三人之物交付者，處五年以下有期徒刑、拘役或科或
                          併科一千元以下罰金。
附表：
┌──┬───────────┬────────┬────────────
│編號│借  款  時  間  (民國)│借款金額(新台幣)│方                    法
│    │                      │及藉口          │
├──┼───────────┼────────┼────────────
│    │                      │                │簽發以不知情之乙○○為發
│    │                      │                │票人，華南商業銀行嘉義分
│    │                      │                │行（以下簡稱華南嘉義分行
│    │                      │                │）帳號000000000
│ 一 │八十七年十一月二十三日│八十萬元        │號，發票日八十八年二月二
│    │                      │                │十一日、金額三十萬元及發
│    │                      │調現週轉        │票日八十八年二月二十三日
│    │                      │                │、金額五十萬元之支票各一
│    │                      │                │張，由被告丙○○○背書後
│    │                      │                │，持向告訴人甲○○詐借現
│    │                      │                │金八十萬元。
└──┴───────────┴────────┴────────────
┌──┬───────────┬────────┬────────────
│    │                      │                │簽發不知情之乙○○上開帳
│    │                      │                │戶發票日均為八十八年三月
│ 二 │八十七年十二月十四日  │一百二十萬元    │十四日，金額各六十萬元之
│    │                  │                │支票二張，由被告丙○○○
│    │                      │同右            │背書後，持向告訴人甲○○
│    │                      │                │詐借現金一百二十萬元。
├──┼───────────┼────────┼────────────
│    │                      │                │簽發不知情之乙○○上開帳
│    │                      │                │戶發票日八十八年一月二十
│ 三 │八十七年十二月二十二日│六十萬元        │二日，金額六十萬元之支票
│    │                      │                │一張，由被告丙○○○背書
│    │                      │供投標押標金之用│後，持向告訴人甲○○詐借
│    │                      │。              │現金六十萬元。
├──┴───────────┴────────┴────────────
│總計：二百六十萬元
└────────────────────────────────────


司法院資訊處製作；財團法人民間司法改革基金會備份。
